ACORDAO-COMPLETO-2441998

ACÓRDÃO 5915/2021 ATA 11/2021 - SEGUNDA CÂMARA

VISTOS, relatados e discutidos estes autos que tratam de atos de pensões militares concedidas pelo Comando do Exército,
ACORDAM os Ministros do Tribunal de Contas da União, reunidos em sessão da 2ª Câmara, diante das razões expostas pelo Relator, com fundamento no art. 71, inciso III, da Constituição Federal e nos arts. 1º, inciso V, 39, inciso II, e 45 da Lei 8.443/1992, em:
9.1. considerar legais os atos instituídos por Antonio Messias Alves Gazal, Weimar Goncalves Kaiser, Darci Amauri Ribeiro, Damiao Oviedo Filho, Jurandyr Vianna, Nelson Rogerio Borges Velho, Edison Rondon, Getulio Benderlou Ambrosio e Walter Castro Cardoso, determinando os respectivos registros;
9.2. considerar ilegal o ato instituído por Jacy Alves, recusando o registro;
9.3. dispensar o ressarcimento das quantias indevidamente recebidas pela beneficiária do ato considerado ilegal, em boa-fé, consoante o Enunciado 106 da Súmula de Jurisprudência deste Tribunal;
9.4. determinar ao Comando do Exército, no tocante ao ato considerado ilegal, que:
9.4.1. faça cessar, no prazo de 15 (quinze) dias, contado a partir da ciência desta deliberação, os pagamentos decorrentes do ato impugnado, sob pena de responsabilidade solidária da autoridade administrativa omissa, consoante disposto nos arts. 71, inciso IX, da Constituição Federal e 262 do Regimento Interno desta Corte;
9.4.2. dê ciência desta deliberação à beneficiária, alertando-a de que o efeito suspensivo proveniente da interposição de eventuais recursos, caso não providos, não a exime da devolução dos valores indevidamente percebidos após a notificação;
9.4.3. dê ciência a Geni Alves do direito de opção pela manutenção dos proventos de pensão militar, mediante a renúncia a um dos benefícios acumulados indevidamente, encaminhando a este Tribunal, no prazo de 30 (trinta) dias, comprovante da referida ciência;
9.4.4. envie a esta Corte de Contas, no prazo de 30 (trinta) dias, por cópia, comprovante de que a beneficiária teve ciência desta deliberação;
9.5. dar ciência desta deliberação aos interessados e ao Comando do Exército.

Em Análise Atos de Pensão militar da unidade emissora COMANDO DO EXÉRCITO.

Segunda Câmara

Comando do Exército.

3. Interessados: Ana Cristina da Silveira Kaiser (XXX.093.070-XX); Angela Maria Silva Rondon (XXX.937.560-XX); Bernardete de Lourdes Ibairros de Lima Velho (XXX.909.329-XX); Christina Hallal Alves Gazal (XXX.914.050-XX); Claudia Hallal Alves Gazal (XXX.914.130-XX); Dinarcy Goncalves Ribeiro (XXX.707.120-XX); Geni Alves (XXX.417.770-XX); Gilka da Silveira Kaizer (XXX.261.720-XX); Helena Maria da Silveira Kaiser (XXX.385.321-XX); Irene Gusmao Vianna Moraes (XXX.780.900-XX); Maria Lucy Oviedo Gil (XXX.990.440-XX); Mirieli Fernanda Abreu Cardoso (XXX.551.580-XX); Regina Aparecida da Silveira Kaiser (XXX.608.571-XX); Sandra Helena Dmutti Ambrosio (XXX.441.380-XX); Sandra Mara da Silveira Kaiser (XXX.467.891-XX); Sandra Regina de Castro Cardoso (XXX.495.340-XX); Silvana Terezinha Dmutti Ambrozio da Silveira (XXX.092.800-XX); Stella Lucia D Mutti Ambrosio (XXX.550.070-XX); Suzana Beatriz D Mutti Ambrosio (XXX.550.150-XX); Suzana Heleotrope Dias (XXX.038.650-XX) e Vera Lucia Vianna da Silva (XXX.244.570-XX).

13.1. Ministros presentes: Bruno Dantas (Presidente), Augusto Nardes (Relator), Aroldo Cedraz e Raimundo Carreiro.
13.2. Ministros-Substitutos presentes: Marcos Bemquerer Costa e André Luís de Carvalho.

AUGUSTO NARDES

Transcrevo como parte integrante deste relatório o parecer do Ministério Público junto ao TCU, a seguir reproduzido com os ajustes de forma pertinentes (peça 15) :
Excelentíssimo Senhor Ministro-Relator,
Trata-se de processo consolidado com dez atos de pensões militares deferidas pelo Comando do Exército, que receberam pareceres pela legalidade do controle interno e da Secretaria de Fiscalização de Pessoal.
A pensão militar instituída por Jacy Alves, falecido em 22/7/2014, tem como beneficiária Geni Alves, na qualidade de viúva (peça 9) .
Consultas aos sistemas de informações do Tribunal de Contas da União e do Instituto Nacional do Seguro Social - INSS revelam que a interessada, além da pensão militar em apreço, recebe também os seguintes benefícios: 
- Pensão por morte previdenciária, concedida pelo INSS, Benefício 1698947019, com vigência em 22/7/2014;
- Aposentadoria por invalidez, concedida pelo INSS, Benefício 5169398243, com data de início a partir de 7/10/2004.
De acordo com o art. 29 da Lei 3.765/1960, em sua redação original, norma que dispõe sobre a concessão de pensões militares:
Art. 29. É permitida a acumulação:
a)  de duas pensões militares;
b)  de uma pensão militar com proventos de disponibilidade, reforma, vencimentos, aposentadoria ou pensão proveniente de um único cargo civil.
Com a edição da MP 2.215-10/2001, este artigo passou a dispor o seguinte:
Art. 29. É permitida a acumulação:
I - de uma pensão militar com proventos de disponibilidade, reforma, vencimentos ou aposentadoria;
II - de uma pensão militar com a de outro regime, observado o disposto no art. 37, inciso XI, da Constituição Federal.
Tendo em vista que o referido dispositivo legal em nenhum momento permitiu a acumulação de mais de dois benefícios, a pensão militar em apreço deve ser considerada ilegal, negando-se consequentemente o respectivo registro.
No âmbito desta Corte de Contas, a jurisprudência é pacífica no sentido de considerar tal acumulação indevida, conforme se observa das seguintes deliberações:
Acórdão 8721/2017-TCU-Segunda Câmara
PENSÃO MILITAR. ACUMULAÇÃO ILEGAL DE BENEFÍCIOS. DESCUMPRIMENTO DAS REGRAS DO ART. 29 DA LEI 3.765/1960. ILEGALIDADE DE UM ATO E NEGATIVA DE REGISTRO. LEGALIDADE DOS DEMAIS ATOS, COM DETERMINAÇÃO PARA OS REGISTROS CORRESPONDENTES.
 (...) 
2. O benefício previdenciário do INSS é considerado para fins do disposto no mencionado art. 29 da Lei 3.765/1960, haja vista que, em se tratando de pensão civil, quer seja previdenciária quer estatutária, a acumulação de benefícios recebidos dos cofres públicos deve ser entendida de maneira restritiva.
Acórdão 10142/2017-TCU-Segunda Câmara
PESSOAL. PENSÃO MILITAR. PERCEPÇÃO SIMULTÂNEA DE MAIS DE DOIS BENEFÍCIOS. ACUMULAÇÃO ILEGAL. DESCUMPRIMENTO DAS REGRAS DO ART. 29 DA LEI 3.765/1960. ILEGALIDADE DE UM ATO E NEGATIVA DE REGISTRO. LEGALIDADE DAS OUTRAS CONCESSÕES, COM DETERMINAÇÃO PARA OS REGISTROS CORRESPONDENTES.
Acórdão 3653/2011-TCU-Segunda Câmara
PESSOAL. PENSÃO MILITAR. LEI Nº 3.765/1960. REVERSÃO EM FAVOR DAS FILHAS DO INSTITUIDOR. ACUMULAÇÃO DE TRÊS BENEFÍCIOS POR UMA INTERESSADA. ILEGALIDADE. DETERMINAÇÕES.
O ato em apreço foi encaminhado pelo controle interno em 7/12/2018, de modo que não houve o decurso do prazo de cinco anos previsto pelo Supremo Tribunal Federal, no âmbito do RE 636.553, para a apreciação de atos de natureza complexa, por parte do Tribunal de Contas da União.
Ante o exposto, o Ministério Público de Contas manifesta-se pela ilegalidade da pensão militar instituída por Jacy Alves (peça 9) e aquiesce à proposta oferecida nos autos pela Sefip, quanto aos demais atos em exame.
É o relatório.

não há.

Procurador Júlio Marcelo de Oliveira.

PESSOAL. PENSÃO MILITAR. ACUMULAÇÃO INDEVIDA. ILEGALIDADE DE DOIS ATOS. LEGALIDADE DOS DEMAIS ATOS. DETERMINAÇÕES.

PENSÃO MILITAR (PMIL)

Secretaria de Fiscalização de Integridade de Atos e Pagamentos de Pessoal e de Benefícios Sociais (Sefip).

Em exame dez atos de pensão militar concedidas pelo Comando do Exército, submetidos à apreciação do Tribunal de Contas da União (TCU) para fim de registro, nos termos do art. 71, inciso III, da Constituição Federal.
2.	A Secretaria de Fiscalização de Integridade de Atos e Pagamentos de Pessoal e de Benefícios Sociais (Sefip) manifestou-se pela legalidade de todos os atos. O Ministério Público junto ao TCU (MPTCU) , no entanto, concluiu pela ilegalidade da pensão de Jacy Alves, falecido em 22/7/2014, que tem como beneficiária Geni Alves, na qualidade de viúva, anuindo à proposta oferecida pela Sefip quanto às demais concessões.
3.	Por meio de consultas aos sistemas de informações deste Tribunal e do Instituto Nacional do Seguro Social (INSS) , o Parquet de Contas detectou que a interessada, além da pensão militar em apreço, recebe também Pensão por morte previdenciária e Aposentadoria por invalidez, ambas concedidas no âmbito do INSS.
4.	Nesse sentido, assiste razão ao MPTCU com relação ao ato que considera ilegal, visto que a acumulação dos benefícios viola o previsto art. 29 da Lei 3.765/1960, com redação dada pela Medida provisória 2.215-10/2001, que permite tão somente acumulação da pensão militar com proventos de disponibilidade, reforma, vencimentos ou aposentadoria, ou ainda com pensão de outro regime.
5.	Conforme destacado no parecer do Parquet, a norma legal não permite a acumulação de mais de dois benefícios, razão pela qual a pensão militar instituída por Jacy Alves deve ser considerada ilegal, negando-se consequentemente o registro.
6.	Quanto aos demais atos, anuo ao entendimento uniforme exarado nos autos pela legalidade e registro.
	Diante do exposto, voto por que este Colegiado adote a deliberação que ora submeto a sua apreciação.
TCU, Sala das Sessões Ministro Luciano Brandão Alves de Souza, em 13 de abril de 2021.
Ministro JOÃO AUGUSTO RIBEIRO NARDES 
Relator